---

title: "Análisis de supervivencia del Titanic"
author: "Roger Monterroso"
output: html_document
---------------------

# Carga y preparación de los datos

> Antes de ejecutar este documento, debes tener cargado el objeto `datos`. Si estás trabajando con una tabla copiada desde Excel, puedes ejecutar en RStudio:

```{r}
datos = read.table(
  "clipboard",
  header = TRUE,
  sep = "\t"
)

head(datos)
```

## Cargar paquetes

```{r}
# Ejecutar install.packages("ggplot2") solamente la primera vez

library(ggplot2)
```

## Preparar los datos

```{r}
# Crear una nueva variable para clasificar niños y adultos

datos$Child = ifelse(
  datos$Age < 12,
  "Niño",
  "Adulto"
)

# Convertir variables en factores

datos$Sex = as.factor(datos$Sex)
datos$Survived = as.factor(datos$Survived)
datos$Pclass = as.factor(datos$Pclass)
```

# Nivel 1: R Base

## Tabla de contingencia

### ¿Cuántos hombres y mujeres sobrevivieron?

```{r}
tabla_sexo_supervivencia = table(
  datos$Sex,
  datos$Survived
)

# Mostrar cantidad de personas

tabla_sexo_supervivencia
```

### Porcentaje de supervivencia por sexo

```{r}
prop.table(
  tabla_sexo_supervivencia,
  margin = 1
) * 100
```

## ¿Los niños sobrevivieron más que los adultos?

```{r}
tabla_edad_supervivencia = table(
  datos$Child,
  datos$Survived
)

# Mostrar cantidad de niños y adultos

tabla_edad_supervivencia
```

### Porcentaje de supervivencia por grupo de edad

```{r}
prop.table(
  tabla_edad_supervivencia,
  margin = 1
) * 100
```

## Boxplot

### ¿La edad de los sobrevivientes es similar a la edad de los que no sobrevivieron?

```{r}
boxplot(
  Age ~ Survived,
  data = datos,
  main = "Distribución de edad por supervivencia",
  xlab = "Sobrevivió (0 = No, 1 = Sí)",
  ylab = "Edad (Años)",
  col = c("red", "green"),
  notch = TRUE
)
```

## Barplot

### Supervivencia por clase del pasajero

```{r}
contingencia_clase = table(
  datos$Pclass,
  datos$Survived
)

barplot(
  contingencia_clase,
  beside = TRUE,
  col = c(
    "skyblue",
    "orange",
    "darkgreen"
  ),
  legend.text = c(
    "1a. clase",
    "2a. clase",
    "3a. clase"
  ),
  args.legend = list(
    x = "topright"
  ),
  main = "Supervivencia por clase del pasajero",
  xlab = "Sobrevivió",
  ylab = "Cantidad de pasajeros"
)
```

## Barplot

### Porcentaje de supervivencia por clase

```{r}
contingencia_clase_prop =
  prop.table(
    contingencia_clase,
    margin = 1
  ) * 100

barplot(
  contingencia_clase_prop,
  beside = TRUE,
  col = c(
    "skyblue",
    "orange",
    "darkgreen"
  ),
  legend.text = c(
    "1a. clase",
    "2a. clase",
    "3a. clase"
  ),
  args.legend = list(
    x = "topright"
  ),
  main = "Porcentaje de supervivencia por clase",
  xlab = "Sobrevivió",
  ylab = "Porcentaje (%)"
)
```

# Nivel 2: GGPLOT2

## Boxplot con ggplot2

### Distribución de edad por supervivencia

```{r}
p1 = ggplot(
  datos,
  aes(
    x = Survived,
    y = Age,
    fill = Survived
  )
) +
  geom_boxplot(
    alpha = 0.7,
    outlier.color = "red",
    outlier.size = 2
  ) +
  scale_fill_manual(
    values = c(
      "0" = "#E74C3C",
      "1" = "lightgreen"
    ),
    labels = c(
      "0" = "No sobrevivió",
      "1" = "Sobrevivió"
    )
  ) +
  labs(
    title = "Distribución de edad por supervivencia",
    x = "Supervivencia",
    y = "Edad (Años)"
  ) +
  theme_minimal() +
  theme(
    legend.position = "none"
  )

print(p1)
```

## Barplot con ggplot2

### Supervivencia por clase

```{r}
p2 <- ggplot(
  datos,
  aes(
    x = Pclass,
    fill = Survived
  )
) +
  geom_bar(
    position = "dodge",
    alpha = 0.8
  ) +
  scale_fill_manual(
    values = c(
      "0" = "red",
      "1" = "green"
    ),
    labels = c(
      "No sobrevivió",
      "Sobrevivió"
    )
  ) +
  labs(
    title = "Supervivencia por clase",
    subtitle = "La 1a. clase tuvo más supervivientes en números absolutos",
    x = "Clase del pasajero",
    y = "Cantidad de pasajeros"
  )

print(p2)
```
```{r}
p3 <- ggplot(
  datos,
  aes(
    x = Pclass,
    fill = Survived
  )
) +
  geom_bar(
    position = "dodge",
    alpha = 0.8
  ) +
  scale_fill_manual(
    values = c(
      "0" = "red",
      "1" = "green"
    ),
    labels = c(
      "No sobrevivió",
      "Sobrevivió"
    )
  ) +
  scale_y_continuous(labels = scales::percent_format())+
  labs(
    title = "Supervivencia por clase",
    subtitle = "La 1a. clase tuvo más supervivientes en números absolutos",
    x = "Clase del pasajero",
    y = "Cantidad de pasajeros"
  )

print(p3)
```
## Relacion entre edad clase y supervivencia (Más avanzado)
¿Los niños de la 3a. clase tuvieron la misma oportunidad de supervivencia que
los niños de la 1a. clase?

```{r echo=FALSE}
p4 <- ggplot(
  datos,
  aes(
    x = Age,
    fill = Survived
  )
) +
  geom_histogram(
    bins = 10,
    alpha = 0.7,
    position = "identity"
  ) +
  facet_wrap(
    ~ Pclass,
    nrow = 1
  )

print(p4)
```

## Nivel 3: DPLYR + GGPLOT2 (Flujo  de trabajo profesional)
```{r echo=FALSE}
library(dplyr)
analisis_completo = datos %>%
#Agruptar por sexo y clase
  group_by(Sex, Pclass) %>%
  #Calcular las matrices
  summarise(
    Sobrevivieron = sum(Survived == 1),
    Total = n(),
    Tasa_supervivencia = (Sobrevivieron / Total) * 100,
    Edad_media = mean(Age, na.rm = TRUE),
    .groups = "drop" #desagrupar
    ) %>%
    arrange(desc(Tasa_supervivencia))
  
print(analisis_completo)

p5 <- analisis_completo %>%
  ggplot(aes(x = interaction(Sex, Pclass),
  y = Tasa_supervivencia,
  fill = Sex)) + 
  geom_col(alpha = 0.8, width = 0.7) +
  geom_text(aes(label = paste0(round(Tasa_supervivencia, 1), "%" )),
            vjust = 0.5,
            size = 4) +
  scale_fill_manual(values = c ( "female" = "#E67E22", "male" = "#2980B9"))+
  labs(title = "Tasa de supervivencia por Género y Clase",
  subtitle = "Las mujeres de la 1a. Clase tuvieron el 97% de supervivencia",
  x = "Género - Clase",
  y = "Tasa de supervivencia (%)") +
  theme_minimal()+
  theme(axis.title.x = element_text(angle = 45, hjust = 1))
  
print(p5)
  

```


## Visualizaciones múltiples
```{r echo=FALSE}
library(gridExtra)
grid.arrange(p1,p2,p3,p4, ncol = 2, nrow = 2)

```

## Con R Base
```{r echo=FALSE}
par(mfrow = c(2,2))
boxplot(Age ~ Survived, data = datos, main = "Boxplot de supervivencia")
barplot(table(datos$Pclass, datos$Survived), beside = TRUE, main = "Clase Vs. Supervivencia")

```
