---
title: "Análisis Exploratorio - Imputación de Datos"
author: "Roger Monterroso"
date: "2026-08-10"
format: 
  html:
    toc: true
    toc-depth: 3
    code-fold: true
editor: visual
engine: jupyter
jupyter: python3
execute:
  echo: true
  warning: false
  message: false
---

```{r setup, include=FALSE}
#| echo: true

# Cargar librerías R
library(tidyverse)
library(naniar)
library(VIM)
library(mice)
library(ggplot2)
library(dplyr)
library(tidyr)
library(corrplot)
```

```{python setup_py}
#| echo: true

# Cargar bibliotecas Python
import pandas as pd
import numpy as np
import matplotlib.pyplot as plt
import seaborn as sns
from sklearn.impute import SimpleImputer, KNNImputer
from sklearn.preprocessing import StandardScaler
import missingno as msno
import warnings
warnings.filterwarnings('ignore')
```

## Carga y exploración de datos

### Generación de datos de ejemplo

```{r}
# Crear dataset de ejemplo con valores faltantes y atípicos
set.seed(123)
n <- 1000

datos_r <- data.frame(
  id = 1:n,
  edad = round(rnorm(n, mean = 35, sd = 12)),
  ingreso = round(rnorm(n, mean = 50000, sd = 15000)),
  educacion = sample(1:5, n, replace = TRUE, prob = c(0.1, 0.2, 0.3, 0.25, 0.15)),
  experiencia = round(rnorm(n, mean = 10, sd = 7)),
  satisfaccion = round(runif(n, min = 1, max = 10))
)

# Introducir valores faltantes (MCAR)
indices_na <- sample(1:n, size=50)
datos_r$edad[indices_na] = NA

# Introducir valores atípicos
indices_outliers <- sample(1:n, size=20)
datos_r$ingreso[indices_outliers] = datos_r$ingreso[indices_outliers] * 5

# Introducir valores faltantes condicionales (MAR)
indices_mar <- sample(which(datos_r$educacion >=4),size = 30)
datos_r$satisfaccion[indices_mar] = NA

head(datos_r)
```

**Equivalente en python**

```{python}
# Crear dataset de ejemplo con valores faltantes y atípicos con python
np.random.seed(123)
n = 1000

datos_py = pd.DataFrame({
  'id': range(1,n+1),
  'edad':  np.round(np.random.normal(35,12,n)).astype(int),
  'ingreso': np.round(np.random.normal(50000, 15000, n)).astype(int),
  'educacion': np.random.choice([1,2,3,4,5], n, p=[0.1, 0.2, 0.3, 0.25, 0.15]),
  'experiencia': np.round(np.random.normal(10, 7, n)).astype(int),
  'satisfaccion': np.round(np.random.uniform(1, 10, n))
})

# Introducir valores faltantes (MCAR)
indices_na = np.random.choice(range(n), size = 50, replace=False)
datos_py.loc[indices_na, 'edad'] = np.nan


# Introducir valores atípicos
indices_outliers = np.random.choice(range(n), size = 20, replace = False)
datos_py.loc[indices_outliers, 'ingreso'] = datos_py.loc[indices_outliers, 'ingreso'] * 5

# Introducir valores faltantes condicionales (MAR)
indices_mar = np.random.choice(datos_py[datos_py['educacion'] >= 4].index,
                                    size=30, replace=False)
datos_py.loc[indices_mar, 'satisfaccion'] = np.nan

datos_py.head()

```

```{r}
#| label: analisis_inicial_r
#| echo: true

# Resumen estadistico
sumary(datos_r)

# Estructura del dataset
str(datos_r)

# Visualizacion de valores faltantes
gg_miss_var(datos_r) + labs(title = "Proporcion de valores faltantes por variable",
                            x = "Variable", y = "Proporcion de faltantes")

```

**Equivalente en python**

```{python}
#| label: analisis_inicial_python
#| echo: true

# Resumen estadistico
print(datos_py.describe())

# Información del dataset
print(datos_py.info())

# Visualizacion de valores faltantes
plt.figure(figsize = (10, 6))
msno.bar(datos_py)
plt.title("Proporcion de valores faltantes por variable")
plt.show()

```

## Imputacion de valores faltantes

### Metodos de imputacion de valores faltantes

**Tipos de imputacion**

1.  Imputacion simple:

- Media / Mediana / Moda
- Valor constante
- Ultimo valor observado (LOCF)

2.  Imputacion avanzada:

- Regresion
- K-Nearest (KNN)
- Imputacion multiple por ecuaciones encadenadas (MICE)
- Imputacion por arboles de decision

### Imputacion en R

```{r}
#| label: imputacion_r
#| echo: true

# Método 1: Imputacion por mediana
datos_r_mediana = datos_r
datos_r_mediana$edad[is_na(datos_r_mediana$edad)] <- 
  median(datos_r_mediana$edad, na.rm = TRUE)

datos_r_mediana$satisfaccion[is_na(datos_r_mediana$satisfaccion)] <- 
  median(datos_r_mediana$satisfaccioni, na.rm = TRUE)

# Método 2: imputación por Regresión Lineal
modelo_edad <- lm(edad ~ ingreso + educacion + experiencia, datos_r)
datos_r_lm <- datos_r
indices_na_edad <- which(is_na(datos_r_lm$edad))
if(length(indices_na_edad > 0)){
  datos_r_lm$edad[indices_na_edad] <- predict(modelo_edad, newdata = 
                                                datos_r_lm[indices_na_edad,])
}

# Método 3: imputación múltiple con MICE
imputaciones <- mice(datos_r, m = 5, method = 'pmm', maxit = 50, seed = 123)
datos_r_mice <- complete(imputaciones, 1)

# Comparación de los métodos de Imputación
comparacion <- data.frame(Variable = c("Edad", "Satisfacción"), 
                          Original_NA = c(sum(is_na(datos_r$edad)),
                                          sum(is_na(datos_r$satisfaccion))),
                          Mediana_NA = c(sum(is_na(datos_r_mediana$edad)),
                                         sum(is_na(datos_r_mediana$satisfaccion))),
                          LM_NA = c(sum(is_na(datos_r_lm$edad)),
                                    sum(is_na(datos_r_lm$satisfaccion))),
                          MICE_NA = c(sum(is_na(datos_r_mice$edad)),
                                      sum(is_na(datos_r_mice$satisfaccion)))
)
print(comparacion)
print(datos_r)

```

### Imputación en Python

```{python}
#| label: imputacion-python
#| echo: true

from sklearn.linear_model import LinearRegression

# Método 1: Imputación por mediana
imputer_median = SimpleImputer(strategy='median')
datos_py_median = pd.DataFrame(imputer_median.fit_transform(datos_py), 
                               columns=datos_py.columns)

# Método 2: Imputación por KNN
imputer_knn = KNNImputer(n_neighbors=5)
datos_py_knn = pd.DataFrame(imputer_knn.fit_transform(datos_py), 
                            columns=datos_py.columns)

# Método 3: Imputación por regresión (solo para edad)
datos_py_lm = datos_py.copy()
edad_na_mask = datos_py_lm['edad'].isna()
if edad_na_mask.any():
    train_data = datos_py_lm[~edad_na_mask]
    test_data = datos_py_lm[edad_na_mask]
    
    X_train = train_data[['ingreso', 'educacion', 'experiencia']].values
    y_train = train_data['edad'].values
    X_test = test_data[['ingreso', 'educacion', 'experiencia']].values
    
    model = LinearRegression()
    model.fit(X_train, y_train)
    print(model.coef_)
    print(model.intercept_)
    datos_py_lm.loc[edad_na_mask, 'edad'] = model.predict(X_test)

# Comparación de métodos
comparacion_py = pd.DataFrame({
    'Variable': ['Edad', 'Satisfacción'],
    'Original_NA': [datos_py['edad'].isna().sum(), datos_py['satisfaccion'].isna().sum()],
    'Mediana_NA': [datos_py_median['edad'].isna().sum(), datos_py_median['satisfaccion'].isna().sum()],
    'KNN_NA': [datos_py_knn['edad'].isna().sum(), datos_py_knn['satisfaccion'].isna().sum()],
    'LM_NA': [datos_py_lm['edad'].isna().sum(), datos_py_lm['satisfaccion'].isna().sum()]
})
print(comparacion_py)
```

```{r}
#| label:uno_mas
#| echo: true
#Funcion para la deteccion de outliers utilizando IQR

detectar_outliers_iqr = function(x){
  Q1 <- quantile(x,0.25,na.rm = TRUE)
  Q3 <- quantile(x, 0.75, na.rm = TRUE)
  IQR <- Q3 - Q1
  limite_inferior = Q1 - 1.5 * IQR
  limite_superior = Q1 + 1.5 * IQR
  return(x < limite_inferior | x > limite_superior)
  
  
}

#Detectar outliers para la variable ingreso
ggplot(datos_r, aes(y = ingreso )) +
  geom_boxplot() +
  labs(title = "Boxplot de Ingreso - Detección de Outliers",y = "Ingreso")

# Tratamiento de outliers: Winsorización
winsorizar <- function(x, lower_percentile = 0.05, upper_percentile = 0.95) {
  lower <- quantile(x, lower_percentile, na.rm = TRUE)
  upper <- quantile(x,upper_percentile, na.rm = TRUE)
  x[x < lower] <- lower_percentile
  x[x > upper] <- upper
  return(x)
}
```

#Analisis de resultados y visualización

### Comparación de métodos de imputación

```{r}
#| label:comparación-imputación-r
#| echo: true

comparar_imputaciones <- function(datos_original, datos_imputados, variable) {
  data.frame(
    Metodo = c("Original", "Imputado"),
    Media = c(mean(datos_original[[variable]], na.rm = TRUE),
              mean(datos_imputados[[variable]], na.rm = TRUE)),
    Mediana = c(median(datos_original[[variable]], na.rm = TRUE),
                median(datos_imputados[[variable]], na.rm = TRUE)),
    Desv_Estandar = c(sd(datos_original[[variable]], na.rm = TRUE),
                      sd(datos_imputados[[variable]], na.rm = TRUE))
  )
  
#Comprar métodos para edad
  comparacion_edad <- bind_rows(
    comparar_imputaciones(datos_r, datos_r_median, "edad") %>% mutate(Metodo = 
    "Mediana"),
    comparar_imputaciones(datos_r, datos_r_lm, "edad") %>% mutate(Metodo = "Regresión"),
    comparar_imputaciones(datos_r, datos_r_mice, "edad") %>% mutate(Metodo = "MICE")
  )
  
print(comparacion_edad)
#Visualización de distribución antes/después de imputación
par(mfrow = c(2,2))
hist(datos_r$edad, main = "Edad Original", xlab = "Edad", col = "lightblue")
hist(datos_r_median$edad, main = "Edad - Mediana", xlab = "Edad", col = "lightgreen")
hist(datos_r_lm$edad, main = "Edad - Regresión", xlab = "Edad", col = "lightyellow")
hist(datos_r_mice$edad, main = "Edad - MICE", xlab = "Edad", col = "lightpink")
}

```

```{python}
#| label: comparacion-imputacion-python
#| echo: true

# Función para calcular estadísticos comparativos
def comparar_imputaciones(original, imputado, variable):
    return pd.DataFrame({
        'Métrica': ['Media', 'Mediana', 'Desv_Estandar'],
        'Original': [
            original[variable].mean(),
            original[variable].median(),
            original[variable].std()
        ],
        'Imputado': [
            imputado[variable].mean(),
            imputado[variable].median(),
            imputado[variable].std()
        ]
    })

# Comparar métodos para edad
print("Comparación de métodos de imputación para Edad:")
comparacion_py_median = comparar_imputaciones(datos_py, datos_py_median, 'edad')
print("\nImputación por Mediana:")
print(comparacion_py_median)

comparacion_py_knn = comparar_imputaciones(datos_py, datos_py_knn, 'edad')
print("\nImputación por KNN:")
print(comparacion_py_knn)

comparacion_py_lm = comparar_imputaciones(datos_py, datos_py_lm, 'edad')
print("\nImputación por Regresión:")
print(comparacion_py_lm)

# Visualización de distribución
fig, axes = plt.subplots(2, 2, figsize=(12, 10))
axes[0, 0].hist(datos_py['edad'].dropna(), bins=30, color='lightblue')
axes[0, 0].set_title('Edad Original')
axes[0, 1].hist(datos_py_median['edad'], bins=30, color='lightgreen')
axes[0, 1].set_title('Edad - Mediana')
axes[1, 0].hist(datos_py_knn['edad'], bins=30, color='lightyellow')
axes[1, 0].set_title('Edad - KNN')
axes[1, 1].hist(datos_py_lm['edad'], bins=30, color='lightpink')
axes[1, 1].set_title('Edad - Regresión')
plt.tight_layout()
plt.show()
```

### Analisis de correlación y relaciones

```{r}
#| label: analisis-correlacion-r
#| echo: true

#Matriz de correlacion después de imputación
correlacion <- cor(datos_r_mice[,c("edad", "ingreso", "educacion", "experiencia","satisfaccion")])

#Visualización de la matriz de correlacion
corrplot(correlacion, method = "color", type = "upper",
         addCoef.col = "black", tl.col = "black",
         title = "Matriz de Correlación", mar = c(0,0,2,0))

#Graficos de dispersión
pairs(datos_r_mice[, c("edad, ingreso", "educacion", "experiencia")],
      main = "Graficos de Disérción entre Variables")

```

### 

```{r}
#| label: guardar-carga-datos
#| echo: True 

# Guardar los datos generados
write.csv(datos_r, "datos_ejemplo.csv", row.names = FALSE)

#Funcion para cargar datos (si ya existen)
cargar_datos <- function(ruta = "datos_ejemplo.csv"){
  if (file.exists(ruta)) {
    datos <- read.csv(ruta)
    cat("Datos cargados desde", ruta, "\n")
  } else {
    cat("No se encontró el archivo. Generando datos nuevos... \n")
    #Código para generar datos (el mismo que antes)
    set.seed(123)
    n <- 1000
    datos <- data.frame(
      id = 1:n,
      edad = round(rnorm(n,mean = 10, sd = 7)),
      satisfaccion = round(runif(n, min = 1, max = 10))
    )
    #Introducir valores faltantes y outliers...
    write.csv(datos, ruta, row.names = FALSE)
  }
  return(datos)
} 

datos_r  <- cargar_datos()
```
